臺灣高等法院高雄分院民事判決　　　　100年度上易字第290號
上　訴　人　黃荷媚
　　　　　　黃成悼
　　　　　　黃成晃
　　　　　　黃成湯
　　　　　　黃炳辰
兼上二人　　黃成宗
訴訟代理人
被上訴人　　戴盛康
訴訟代理人　莊美玲律師
複代理人　　林雪娟律師
上列當事人間因拆屋還地等事件，上訴人對於民國100 年7 月29
日臺灣高雄地方法院99年度訴字第1802號第一審判決提起上訴，
本院於100 年12月7 日言詞辯論終結，判決如下：
    主  文
原判決關於命上訴人給付不當利得之金額超過如附表所示本息部
分，暨該部分假執行之宣告，並訴訟費用（除確定部分外）之裁
判，均廢棄。
上開廢棄部分，被上訴人在第一審之訴及假執行之聲請均駁回。
其餘上訴駁回。
第一（除確定部分外）、二審訴訟費用由上訴人負擔十分之八，
餘由被上訴人負擔。
    事實及理由
一、被上訴人起訴主張：坐落高雄市○○區○○段576 地號、57
    6 之3 、576 之7 地號等三筆土地（下合稱系爭土地），伊
    陸續於86年8 、9 月間取得所有權，上訴人黃成宗、黃成悼
    、黃成晃、黃成湯、黃炳辰及黃荷媚等6 人（下合稱上訴人
    ）及渠等父親即被繼承人黃哲翰，約自民國76年間起，無權
    占用其中576 地號土地，並在其上搭建門牌號碼高雄市三民
    區建興橫巷8 號之未保存登記建物（下稱系爭房屋），與上
    訴人共同居住其內。伊取得上開三筆土地所有權後，黃哲翰
    與上訴人除仍繼續無權占用576 地號土地外，竟更擴大無權
    占用範圍至576 之3 及576 之7 地號土地（如附圖B 部分面
    積1.33平方公尺樓梯、C 部分面積22.40 平方公尺、D 部分
    面積29.62 平方公尺及C1部分面積16.71 平方公尺之建物）
    。黃荷媚另無權占用576 之3 地號土地（如附圖A 部分10.6
    9 平方公尺），在其上搭建檳榔屋並設置攤販經營水果檳榔
    零售業務。97年1 月29日黃哲翰死亡後，被上訴人繼續無權
    占用系爭土地。上開D 部分建物則於95年12月12日經原審共
    同被告吳主留經由法院強制執行程序拍賣取得該建物之事實
    上處分權後，於97年6 月間遷入其內。上訴人無權占用系爭
    土地受有相當於租金之利益，致伊受有損害，黃荷媚曾於99
    年3 月將其無權占用576 之3 地號土地所搭建之檳榔屋（如
    附圖A 部分所示，面積10.69 平方公尺）以每月新台幣（下
    同）6,000 元之代價出租予他人使用，爰依此計算上訴人無
    權占用系爭土地所受租金利益應為每月6,000 元。則被上訴
    人得請求上訴人自99年4 月起回溯5 年之不當得利為36萬元
    ，及自本件起訴狀送達翌日起至清償日止，按年息百分之五
    計算之利息，並自99年5 月1 日起至返還上開土地之日為止
    ，按月給付被上訴人6,000 元之不當得利，依民法第767 條
    及第179 條之規定，提起本訴。並聲明：(一)黃荷媚應將附圖
    編號A 部分所示，面積10.69 平方公尺之檳榔屋拆除騰空後
    ，將該占用之土地返還予被上訴人。(二)上訴人應將附圖編號
    B 部分所示，面積1.33平方公尺之樓梯、編號C 部分所示，
    面積22.40 平方公尺之建物及編號C1部分所示，面積16.71
    平方公尺所示建物拆除騰空後，將該部分占用之土地返還予
    被上訴人。(三)上訴人應連帶給付被上訴人36萬元，及自100
    年4 月4 日起至清償日止，按年息5%計算之利息，並自99年
    5 月1 日起至返還上開土地之日為止，按月連帶給付被上訴
    人6,000 元。(四)願供擔保，請准宣告假執行（原審共同被告
    吳主留敗訴部分未據上訴，不在本院審理範圍，茲不贅論該
    部分）。
二、上訴人各答辯如下，均答辯聲明：被上訴人之訴及假執行之
    聲請均駁回。如受不利之判決，願供擔保，請准宣告免假執
    行。
  (一)黃荷媚、黃成宗、黃成湯及黃炳辰則以：被上訴人未依土地
    法第59條規定先行調解調處，違反程序，且系爭土地原為水
    利地，77年前有繳納水利地地租，雙方也曾經指界過，可以
    證明伊等為和平有權占用，被上訴人提起本訴違反民法第14
    8 條，若占用到被上訴人之土地，願意返還被上訴人。但被
    上訴人應幫忙申請用水，使伊等有水可用，且不應請求不當
    得利等語置辯。
  (二)黃成悼、黃成晃則以：父親生前即將系爭房屋贈與黃荷媚，
    伊等並未繼承系爭房屋，黃成悼所有之房屋已經法院拍賣由
    吳主留取得，伊等並未占用系爭土地，被上訴人請求伊等拆
    屋及給付不當得利無理由等語置辯。
三、原審判決黃荷媚應將坐落576 、576 之3 地號土地上如附圖
    編號A 部分所示，面積10.69 平方公尺之檳榔屋拆除騰空後
    ，將該占用之土地返還予被上訴人。上訴人應將坐落576 之
    3 地號土地上，如附圖編號B 部分所示，面積1.33平方公尺
    之樓梯、系爭土地上，如附圖編號C 部分所示，面積22.40
    平方公尺所示之建物及坐落576 地號土地上如附圖編號C1部
    分所示，面積16.71 平方公尺所示之建物拆除騰空後，將該
    占用之土地返還予被上訴人。上訴人應連帶給付被上訴人36
    萬元，及自100 年4 月4 日起至清償日止，按年息5%計算之
    利息，並自99年5 月1 日起至返還上開土地之日為止，按月
    連帶給付被上訴人6,000 元，並分別諭知兩造准、免供擔保
    假執行之金額。上訴人不服，提起上訴，上訴聲明：(一)原判
    決廢棄；(二)被上訴人在第一審之訴駁回。被上訴人答辯聲明
    ：上訴駁回。
四、兩造不爭執之事項：
  (一)系爭土地被上訴人自86年8 、9 月間陸續取得所有權。
  (二)黃荷媚占用附圖編號A 部分之土地。
  (三)黃哲翰於97年1 月29日死亡，上訴人為黃哲翰之共同繼承人
    ，黃哲翰搭建之系爭房屋占有附圖編號B 、C 、C1部分之土
    地。
五、兩造爭執事項：
  (一)上訴人有無占用系爭土地之合法權源？被上訴人起訴有無違
    反土地法第59條之規定？
  (二)被上訴人得否請求上訴人給付之不當得利？應以若干為適當
    ？
六、上訴人有無占用系爭土地之合法權源？被上訴人起訴有無違
    反土地法第59條之規定？
  (一)按當事人主張有利於己之事實者，就其事實有舉證之責任，
    民事訴訟法第277 條定有明文。以無權占有為原因，請求返
    還土地者，占有人對土地所有權存在之事實無爭執，而僅以
    非無權占有為抗辯者，土地所有權人對其土地被無權占有之
    事實無舉證責任，占有人自應就其取得占有係有正當權源之
    事實證明之。系爭土地為被上訴人所有，有土地登記簿謄本
    、異動索引及地價謄本在卷可稽（原審卷第36至65頁），並
    為兩造所不爭執，則被上訴人主張上訴人無權占用系爭土地
    而請求上訴人拆除地上物，交還土地，上訴人自應就渠等占
    有土地之合法權源之事實負舉證之責。
  (二)上訴人雖提出經收省有及國省共有水利地地租繳款書（本院
    卷第7 至9 頁）及附件手繪指界圖（本院卷第6 頁）為渠等
    係有權和平占用系爭土地之事實，然為被上訴人所否認。查
    上開水利地地租繳款書係上訴人之父黃哲翰於72年5 月30日
    、73年4 月20日、74年3 月27日、75年4 月8 日及77年4 月
    20日所繳納，經手單位為高雄市農田水利會，自無從據此認
    定上訴人有占用系爭土地之合法權源，另黃成宗提出之手繪
    指界圖示既為被上訴人所否認，復核與現存地政機關之地籍
    圖（原審卷一第9 頁），及原審100 年5 月23日會同高雄市
    三民地政事務所人員現場測量繪製之土地複丈成果圖（原審
    卷二第74頁）顯示土地位置不符，亦難採為上訴人有利之認
    定。參以，黃荷媚自陳：我不知道有占用到被上訴人的地，
    願意還給他（原審卷二第99頁）、土地是被上訴人的，就要
    還他，結果他還要我們賠償30幾萬元等語（本院卷第47至48
    頁）及黃成宗自承：係因都市計畫變更，現在才占用系爭土
    地，係善意占用等語（原審卷二第99頁），據此足見，上訴
    人辯稱非無權占用系爭土地云云，洵屬無據。
  (三)又黃荷媚占用附圖編號A 部分之土地、上訴人為黃哲翰之共
    同繼承人，黃哲翰搭建之系爭房屋占有附圖編號B 、C 、C1
    部分之土地，為兩造所不爭，黃成悼及黃成晃雖辯稱渠等非
    系爭房屋所有權人，亦未占用系爭土地。惟查，系爭房屋現
    雖為黃荷媚與母親共同居住，但係由上訴人全體繼承系爭房
    屋之產權，上訴人間並未就系爭房屋為遺產分割協議（原審
    卷二第99頁、本院卷第49至50頁、第73至74頁），是黃成悼
    、黃成晃辯稱渠等非系爭房屋所有權人云云，尚無可採。
  (四)按所有人對於無權占有或侵奪其所有物者，得請求返還之，
    民法第767 條前段定有明文。被上訴人既為系爭土地之所有
    權人，上訴人未能舉證證明有合法占用系爭土地之權源，自
    屬無權占有。是以，被上訴人依民法第767 條前段所有物返
    還請求權之法律關係，請求黃荷媚、上訴人各應將系爭土地
    如附圖編號A 及B 、C 、C1部分地上物（檳榔攤、系爭房屋
    ）拆除後，交還土地，自屬有據，應予准許。
  (五)至上訴人雖以：被上訴人訴請拆屋還地違反民法第148 條及
    土地法第59條先行調解調處之規定云云。惟按民法第148 條
    第1 項係規定行使權利，不得以損害他人為主要目的，若當
    事人行使權利，雖足使他人喪失利益，而苟非以損害他人為
    主要目的，即不在該條所定範圍之內（最高法院45年台上字
    第105 號判例參照）。依上訴人提出之前揭事證均無從認定
    渠等係有權占用系爭土地，業如前述，則被上訴人既為土地
    之所有權人，自可本於所有權行使權利，排除侵害，難認有
    何權利濫用之情事。而土地法第59條第2 項規定之調處，係
    地政機關對於土地權利關係人，就其權利有爭執時所為之處
    理辦法，其性質與耕地三七五減租條例第26條所稱之調處不
    同，故當事人於土地權利有爭執時，縱未經地政機關之調處
    而逕行起訴，亦難謂其起訴為違法（最高法院52年台上字第
    1123號判例參照），是上訴人抗辯被上訴人未先經調解、調
    處程序，逕為起訴，違反土地法第59條規定云云，亦無可採
    。
七、被上訴人得否請求上訴人給付不當得利？若可，應以若干為
    適當？
  (一)按無法律上之原因而受利益，致他人受損害者，應返還其利
    益，為民法第179 條前段所明定。又無權占有他人土地，可
    能獲得相當於租金之利益，為社會通常之觀念，且占有他人
    之土地，亦屬侵害他人土地所有權，被害人非不得請求返還
    相當於租金之利益。上訴人無占用土地之合法權源，竟以系
    爭房屋（如附圖編號B 、C 、C1部分），黃荷媚則以檳榔攤
    無權占用如附圖編號A 部分之土地，業如前述，則上訴人、
    黃荷媚因占用被上訴人所有之系爭土地受有相當於租金之利
    益，並致被上訴人受有損害，被上訴人依不當得利之法律關
    係，請求上訴人返還相當於租金之利益，自屬有據。上訴人
    抗辯為和平、善意占有，被上訴人不得請求不當得利云云，
    委無可採。
  (二)又按城市地方房屋之租金，以不超過土地及其建築物申報總
    價額年息10％為限，租用基地建築房屋準用之；所謂土地總
    價額，係以法定地價為準，而法定地價係土地所有人依土地
    法規定所申報之地價，為土地法第97條第1 項、第105 條所
    明定。而基地租金之數額，除以基地申報地價為基礎外，尚
    須斟酌基地之位置，工商業繁榮之程度，承租人利用基地之
    經濟價值及所受利益等項，並與鄰地租金相比較，以為決定
    ，並非必達申報總地價年息10％最高額（最高法院68年臺上
    字第3071號判例可資參照）。經查，系爭土地鄰近愛買販賣
    店、國立科學工藝博物館、早市、民族國小、正興國中，生
    活、交通機能便利，此有電子地圖可參（原審卷一第21頁）
    ，並為兩造所不爭，復經原審現場勘驗屬實，有現場照片可
    參（原審卷一第13至16頁、第120 至125 頁）。本院斟酌系
    爭土地所處位置，其四周商業尚稱繁榮、交通、生活機能等
    情形，以及黃荷媚占用系爭土地經營檳榔攤及水果攤，上訴
    人共同繼承之房屋供為居住使用之經濟價值，原審共同被告
    吳主留陳報其D 部分建物除占用系爭土地外，另占用至國有
    土地即高雄市○○區○○段0000-0000 及0000-0000 地號土
    地共約86平方公尺部分，每月租金為2,328 元，有國有基地
    租賃契約書可參（原審卷二第92頁）等情事，認應以系爭土
    地申報價額年息8%作為計算相當於租金之不當得利，方為允
    當。至被上訴人主張應以黃荷媚轉租附圖A 部分檳榔攤旁攤
    位每月租金6,000 元計算不當得利，雖據提出以黃荷媚為出
    租人之租賃契約書照片為證（原審卷一第20頁），然為黃荷
    媚所否認，且觀諸該契約書，亦僅記載黃荷媚之資料，並無
    任何承租人之姓名、年籍，被上訴人復稱無從查知承租人姓
    名住址供法院調查（原審卷一第71頁），據此自難遽認黃荷
    媚有出租系爭土地每月獲取租金6,000 元之事實。
  (三)按同一順序之繼承人有數人時，按人數平均繼承。又數人負
    同一債務，而其給付可分者，除法律另有規定或契約另有訂
    定外，應各平均分擔之，民法第1141條及第271 條分別定有
    明文。經查，上訴人為黃哲翰之子女，共同繼承系爭房屋，
    依前開規定，上訴人之應繼分各為1/6 ，則上訴人應分擔因
    系爭房屋無權占用被上訴人所有之系爭土地之不當得利金比
    例應各為1/6 。被上訴人既依不當得利法律關係請求，則其
    聲明求為上訴人應「連帶」給付，即屬無據。又系爭土地於
    93年1 月、96年1 月及99年1 月之申報地價均為每平方公尺
    5,200 元，有地價謄本可佐（原審卷一第10至12頁、第63至
    65頁）。茲依被上訴人請求自99年4 月起回溯5 年即94年5
    月起至99年4 月止之不當得利部分，依系爭土地申報價額年
    息8%，分別計算上訴人各應給付被上訴人之不當得利如下（
    元以下四捨五入）：
  1.黃荷媚占用如附圖編號A 部分經營檳榔攤，面積10.69 平方
    公尺，故該部分之不當得利為22,235元（計算式：10.69 ×
    5200×8%×5 年=22235），即每月不當得利為371 元。
  2.上訴人之父黃哲翰於97年1 月29日死亡後迄今，上訴人始按
    應繼分各1/6 共同繼承如附圖B 、C 、C1所示系爭房屋（含
    樓梯間），占用系爭土地之面積共為40.44 平方公尺，故該
    部分之不當得利自97年2 月起算至99年4 月止，共27個月之
    期間，應為37,852元（計算式：40.44 ×5200×8%×27/12
    月=37852），再由上訴人6 人平均分擔，每人各應給付被上
    訴人之不當得利為6,309 元，即每人每月應分擔之不當得利
    為234 元（計算式：1,402 ÷6=234 元）。故被上訴人請求
    94年5 月起至97年1 月29日上訴人因繼承系爭房屋無權占有
    系爭土地而受有相當於租金之不當得利，尚屬無據，應予駁
    回。
  3.依上計算結果，則上訴人應給付被上訴人至99年4 月份止之
    不當得利，依序為黃荷媚28,544元（計算式：22235 ＋6309
    =28544）、黃成宗、黃成悼、黃成晃、黃成湯、黃炳辰各為
    6,309 元，自99年5 月1 日應按月給付之不當得利則依序為
    ：黃荷媚605 元（371+234=605 ）、黃成宗、黃成悼、黃成
    晃、黃成湯、黃炳辰各為234 元。
  (四)按請求將來給付之訴，以有預為請求之必要者為限，得提起
    之，民事訴訟法第246 條亦有明文。上訴人現仍繼續無權占
    用被上訴人所有之系爭土地，未曾支付任何對價，上訴人顯
    有到期不履行給付相當於租金之損害之虞，為免日後一再起
    訴請求，有預為請求之必要。準此，被上訴人請求黃荷媚給
    付28,544元，黃成宗、黃成悼、黃成晃、黃成湯及黃炳辰各
    給付6,309 元，及自起訴狀送達翌日（最後送達翌日為100
    年4 月4 日）起至清償日止，按年息百分之五計算之利息，
    並自99年5 月1 日起至拆除系爭地上物，返還上開土地之日
    為止，黃荷媚應按月給付605 元、黃成宗、黃成悼、黃成晃
    、黃成湯及黃炳辰各應按月給付234 元之不當得利為有理由
    ，逾此範圍所為請求，不應准許。
八、綜上所述，被上訴人依民法第767 條物上請求權及不當得利
    之法律關係，請求上訴人拆除如附圖所示編號B 、C 、C1及
    黃荷媚應拆除如附圖所示編號A 地上物後，交還土地予被上
    訴人，並給付不當得利，其請求之金額，在黃荷媚給付28,5
    44元，黃成宗、黃成悼、黃成晃、黃成湯及黃炳辰各給付6,
    309 元，及自起訴狀送達翌日即100 年4 月4 日起至清償日
    止，按年息5%計算之利息，並自99年5 月1 日起至拆除系爭
    地上物，返還上開土地之日為止，黃荷媚應按月給付605 元
    、黃成宗、黃成悼、黃成晃、黃成湯及黃炳辰各應按月給付
    234 元之範圍內，為有理由，應予准許。逾此範圍所為請求
    ，不應准許。原審就超過上開應准許部分，為上訴人敗訴之
    判決，自有未合。上訴意旨指摘原判決此部分不當，求予廢
    棄，即有理由，應由本院予以廢棄，改判如主文第2 項所示
    。原審就上開應准許部分，為上訴人敗訴之判決，並為假執
    行之宣告，並無不當，上訴意旨指摘原判決此部分不當，求
    予廢棄改判，非有理由，應予駁回。兩造其餘攻防及所舉證
    據，於判決結果不生影響，毋庸逐一論駁，併此敘明。
據上論結：本件上訴為一部有理由、一部無理由，依民事訴訟法
第450 條、第449 條第1 項、第79條，判決如主文。
中    華    民    國   100    年    12    月    21    日
                            民事第二庭
                                審判長法官  許明進
                                法      官  黃國川
                                法      官  蘇姿月
以上正本證明與原本無異。
本件不得上訴。
中    華    民    國   100    年    12    月    21    日
                                書  記  官  鄭翠芬
附表：
黃荷媚給付28,544元，黃成宗、黃成悼、黃成晃、黃成湯及黃炳
辰各給付6,309 元，及自民國100 年4 月4 日起至清償日止，按
年息5%計算之利息，並自民國99年5 月1 日起至拆除系爭地上物
，返還上開土地之日為止，黃荷媚應按月給付605 元、黃成宗、
黃成悼、黃成晃、黃成湯及黃炳辰各應按月給付234 元。